【裁判字號】    89,訴,737
【裁判日期】    900426
【裁判案由】    新型專利申請
【裁判全文】
臺北高等行政法院判決                              八十九年度訴字第七三七號
                              .
    原      告  聚和國際股份有限公司
    代  表  人  甲○○
    訴訟代理人  陳文郎律師
                劉法正律師
    複代理人    楊祺雄律師
    被      告  經濟部智慧財產局
    代  表  人  陳明邦（局長）
    訴訟代理人  乙○○
右當事人間因新型專利申請事件，原告不服經濟部中華民國八十九年六月二十三日經
（八九）訴字第八九○八七五二八號訴願決定，提起行政訴訟，本院判決如左：
    主  文
原告之訴駁回。
訴訟費用由原告負擔。
    事  實
一、事實概要：原告於民國八十七年七月九日以「可再撕性之便籤」向經濟部中央標
    準局（八十八年一月二十六日改制為經濟部智慧財產局）申請新型專利，經編為
    第00000000號（以下稱本案）審查後不予專利。原告不服，申請再審查
    ，被告八十九年一月十日（八九）智專三（一）○二○一五字第○八九八七○○
    ○○五四號專利再審查審定書仍為不予專利之處分，原告復提起訴願，亦遭決定
    駁回，遂提起行政訴訟。
二、兩造聲明：
  (一)原告聲明：訴願決定及原處分均撤銷，訴訟費用由被告負擔。
  (二)被告聲明：駁回原告之訴。
三、兩造之爭點：原告以「可再撕性之便籤」於標籤冊使用至相當薄度時，使用者之
    手指可伸置於缺口中，以輕易撥開撕離單張標籤，是否符合新型專利之要件？
  (一)原告主張之理由：
    1.所謂新型者，因係以「於物品之形狀、構造或裝置上之創作」為範疇，是其運
      用之技術於手段及原理上，如與習知不同而係創新，或縱非前所未有之創新，
      而係習用技術，惟其空間型態上（即於新型所稱之形狀、構造或裝置上）如屬
      創新，並能產生某一新作用或增進該物品某種功效時，均已符合新型專利之要
      件，揆諸專利法第九十八條第二項規定及行政法院（現改制最高行政法院）六
      十八年度判字第四九九號判決意旨甚明。
    2.本案所據為專利特徵之構造設計，主要係於標籤冊之底板一側緣係形成有缺口
      ，並令該標籤冊之一端顯露於該底板之缺口上；使當該標籤冊使用至相當薄度
      時，使用者之手指可伸置於該缺口中，以輕易撥開撕離單張標籤。再者，原告
      可依不同之使用場合以設計出不同尺寸之底板構造，使得本案置放於桌面或平
      整表面上使用時，使用者除可將底板具缺口之一端移離平貼之桌面或其他平整
      表面上使用，即可使底板下方之空間空出，讓手指伸置缺口內；或亦可由原告
      製造出厚度較高之底板結構，供使用者不必移動標籤冊即可使手指伸置於缺口
      中，以輕易將標籤冊撕離。因此，本案之使用範圍並不侷限於將標籤冊置放於
      桌面或其他平整表面上使用，本案之便籤若拿在手上，亦可使底板下方之空間
      空出，使手指伸置缺口內輕易撥開撕離單張標籤，此時底板之厚度即可降低。
      故底板之厚度高低，當影響手指伸置缺口中以撕離標籤紙之便捷性，依經驗法
      則判斷，原告自可視標籤冊之使用狀態以決定底板之厚度。因此本案之目的在
      於提供一底板具缺口之標籤冊使撕離便籤時手指能伸置於缺口內，即可輕易將
      標籤冊之每一標籤自缺口處撥開撕離，同時能保持該張標籤及同冊其餘標籤之
      平整度，而能提供使用者所需之使用場合，以增加使用時之便捷性。
    3.原處分及訴願決定理由，僅以圖式中所示之實施例，審認本案底板之缺口不能
      使手指伸置其中，即不予專利之審定，忽略底板具缺口之構造特徵確實是原告
      從事此一行業以來，因見習知標籤冊之底板因無缺口之形成，在標籤冊使用至
      相當薄度時，當使用者欲由標籤冊側緣將標籤撥開撕離時，由於使用者手指與
      標籤冊側緣之接觸面積小，導致不易將標籤撥開撕離之缺失，而有本案之首先
      創作，其空間型態上亦屬創新，並能產生輕易撥開撕離單張標籤，同時保持該
      張標籤及同冊其餘標籤之平整度，達到提供使用便利之功效增進，應已符合新
      型專利之要件，原處分及原決定之理由顯有未洽。
    4.本案所欲達到之創作目的，係為使標籤冊之使用上能便利撥開分離標籤，而非
      以改良標籤冊如何避免彎折或不會弄髒為目的。按標籤受彎折或弄髒之情形乃
      使用者不良之使用習慣所產生，並非由於本案技術上之缺失導致，原處分以此
      非關本案創作所必然產生之缺失，以為否定本案功效之增進，顯非適法允當。
    5.訴願決定既認本案無使用上之便捷性，依現行訴願法第六十七條規定，縱令原
      告未於訴願期間聲請調查證據，訴願機關亦應依職權或囑託有關機關或人員實
      施調查證據。惟原決定既未提供原告任何有關機關或人員對本案所進行鑑定之
      鑑定報告，亦未賦予原告表示意見之機會，僅憑其主觀意識之認定，致原告之
      權利受損害，原決定應非適法公允。
    6.原告就系爭專利案向大陸申請發明專利，業已取得發明專利權，原處分認本件
      不具進步性，恐非的論。
  (二)被告主張之理由：
    1.本案使用方式置放於平整表面或桌面，或離開上述平整表面拿在手上使用，其
      缺口之設計呈細長形狀，取用時大姆指只能接觸紙張之角，不能伸置於缺口內
      接觸紙張之邊，缺口之設計無助於取用紙張之方便，並不能增進功效。若視標
      籤冊之使用狀態以決定底板之厚度，底板厚度之變化並不改變缺口功能之增進
      ，仍未增進功效。
    2.本案為使標籤紙便於剝離，而使底板外之紙張因未受到底板之保護，致紙張彎
      曲、皺褶而變成不平整紙張，乃因底板不具保護標籤冊之構造設計所致，而非
      使用者之不良使用習慣，故本案確實不具進步性，原處分並未違法。
    理  由
一、按凡對於物品之形狀、構造或裝置之創作或改良，且可供產業上利用之新型者，
    固得依專利法第九十七條、第九十八條第一項前段規定申請取得新型專利。惟新
    型如係「運用申請前既有之技術或知識，而為熟習該項技術者所能輕易完成且未
    能增進功效時」，仍不得依法申請取得新型專利，同法第九十八條第二項定有明
    文。
二、本案主要係包含有一底板，以及結合於該底板上之標籤冊等構件，其中該標籤冊
    之每一張標籤底面設有具可再撕性與自黏性之黏貼面；其特徵在於該底板一側緣
    有缺口，且令該標籤冊之一端可顯露於該缺口上。原告主張其創作之特徵可使該
    標籤冊即使用至相當薄度時，仍可籍由使用者之手指伸置於缺口內，以輕易撥開
    撕離單張標籤，達到使用便利之功效增進；又其使用範圍並不侷限於將便籤置放
    於桌面或其他平整表面上，於攜帶使用時，由於標籤冊之紙張並未伸出於底板外
    ，故可在底板保護下，避免遭到彎曲、皺褶而變成不平整紙張云云。被告以本案
    主要訴求在底板之缺口設計，惟其缺口之存在無助於取用紙張之便利，並未增進
    功效，且因紙張部分無底板之保護，易致彎曲、縐褶、變成不平整之紙張，未較
    習用者增進功效，不具進步性，而為不予專利之處分。
三、原告雖主張其創作達到使用便利之功效增進。惟新型專利之要件在於技術之進步
    性，且非運用申請前既有之技術或知識，而為熟習該項技術者所能輕易完成者。
    亦即能增進功效者，係指申請專利之新型，其物品之形狀、構造或裝置之改良，
    在效果上克服先前技術中存在之問題點，具備好用或實用之條件者。查系爭新型
    專利案之缺口設計，參以原處分卷所附六十八年七月一日專利公告第○二五七七
    ○號「如意名片夾」（係由兩層片所構成，其中一層片近名片開口處之邊緣設一
    凹口，又於此具凹口之層片其他適當處開設一孔洞）之開口構造，應係利用習知
    技術易於思及者，且依原告所稱，其作用僅使該標籤冊使用至相當薄度時，可輕
    易撥開撕離單張標籤，要難認係在效果上克服先前技術中存在之問題點，而在同
    一使用時空提出更具功效之結構，自不具有進步性及新穎性。且本件前經訴願機
    關送國立台北科技大學審查結果，亦認其不具進步性及新穎性，有該校八十九年
    五月三十日北科大技字第○九九五號函送之審查意見在訴願卷內可稽。至於原
    告所稱系爭專利案已向大陸申請取得發明專利權乙節，係大陸之審查結果，與本
    件之審認無涉。又訴願法第六十七條係於八十九年七月一日施行，本件訴願決定
    係於八十九年六月二十三日作成，原告所指訴願決定機關未依現行訴願法第六十
    七條規定，提供原告任何有關機關或人員對本案所進行鑑定之鑑定報告，亦未賦
    予原告表示意見之機會云云，並無可取。從而原處分就系爭申請案不予專利，並
    無違誤，訴願決定予以維持，亦無不合，原告徒執前詞，聲請撤銷，為無理由，
    應予駁回。
四、據上論結，本件原告之訴為無理由，依行政訴訟法第九十八條第三項前段，判決
    如主文。
中      華      民      國     九十     年      四      月    二十六    日
                          臺北高等行政法院  第一庭
                                            審判長  法  官  鄭忠仁
                                                    法  官  林金本
                                                    法  官  楊莉莉
右為正本係照原本作成。
如不服本判決，應於送達後二十日內，向本院提出上訴狀並表明上訴理由，如於本判
決宣示後送達前提起上訴者，應於判決送達後二十日內補提上訴理由書（須按他造人
數附繕本）。
中      華      民      國     九十     年      四      月    二十七    日
                                                    書記官  黃舜民


司法院資訊處製作；財團法人民間司法改革基金會備份。
